ACORDAO-COMPLETO-2526791

ACÓRDÃO 1153/2022 ATA 5/2022 - PRIMEIRA CÂMARA

VISTO, relatado e discutido o ato de concessão de aposentadoria de Ana Regina Guedes Gondim emitido pela Superintendência Regional do Dnit no Estado de Pernambuco.
ACORDAM os Ministros do Tribunal de Contas da União, reunidos em sessão da 1ª câmara, ante as razões expostas pelo Relator e com fundamento no art. 71, inciso III, da Constituição Federal c/c o art. 1º, inciso V, e art. 39, incisos I e II, da Lei 8.443/1992, bem como na Súmula - TCU 106, em:
9.1. considerar ilegal e recusar registro ao ato inicial de aposentadoria de Ana Regina Guedes Gondim do quadro de pessoal do Departamento Nacional de Infraestrutura de Transportes;
9.2. determinar ao Departamento Nacional de Infraestrutura de Transportes que: 
9.2.1. no prazo de quinze dias contados da ciência desta deliberação, faça cessar todo e qualquer pagamento relativo à rubrica impugnada referente ao ato de aposentadoria de Ana Regina Guedes Gondim, sob pena de ressarcimento, pela autoridade responsável, das quantias pagas indevidamente após essa data;
9.2.2. dispense a devolução dos valores indevidamente recebidos de boa-fé pela interessada até a data da ciência desta deliberação pelo Departamento Nacional de Infraestrutura de Transportes;
9.2.3. emita novo ato, livre da irregularidade apontada, em substituição ao ato de aposentadoria de Ana Regina Guedes Gondim, submetendo-o à nova apreciação por este Tribunal; e
9.2.4. no prazo de quinze dias da data desta deliberação, informe o teor deste acórdão à interessada, encaminhando ao TCU, no prazo de trinta dias da data desta deliberação, comprovante da data de ciência pela interessada.

APOSENTADORIA. Apreciação inicial de atos de aposentadoria.

Primeira Câmara

3. Interessada: Ana Regina Guedes Gondim (XXX.724.404-XX)

13.1. Ministros presentes: Walton Alencar Rodrigues (Presidente), Benjamin Zymler e Jorge Oliveira (Relator).
13.2. Ministro-Substituto convocado: Augusto Sherman Cavalcanti.

JORGE OLIVEIRA

Adoto como relatório a instrução produzida no âmbito da Secretaria de Fiscalização de Integridade de Atos e Pagamentos de Pessoal e de Benefícios Sociais - Sefip (peça 5) , que contou com a anuência de seus dirigentes (peças 6 e 7) e do Ministério Público junto ao Tribunal (peça 8) :
"INTRODUÇÃO
Trata-se de ato inicial de aposentadoria, submetido, para fins de registro, à apreciação do Tribunal de Contas da União (TCU) , de acordo com o art. 71, inciso III, da Constituição Federal.  O ato foi cadastrado e disponibilizado ao TCU por intermédio do Sistema e-Pessoal, na forma do art. 2º e 4º da Instrução Normativa TCU 78/2018.
O ato desse processo pertence às seguintes unidades:
Unidade emissora: Departamento Nacional de Infraestrutura de Transportes.
Unidade cadastradora:  SUPERINTENDÊNCIA REGIONAL DO DNIT NO ESTADO DE PERNAMBUCO - DNIT/MT.
Subunidade cadastradora: Serviço de Gestão de Pessoas - SRPE/DNIT.
EXAME TÉCNICO
Procedimentos aplicados
Os procedimentos para exame, apreciação e registro de atos de pessoal encontram-se estabelecidos na Instrução Normativa TCU 78/2018 e na Resolução TCU 206/2007. Essas normas dispõem que os atos de pessoal disponibilizados por meio do e-Pessoal devem ser submetidos previamente a críticas automatizadas, com base em parâmetros predefinidos.
As críticas das informações cadastradas na etapa de coleta do ato foram elaboradas e validadas levando-se em conta as peculiaridades de cada ato. Os itens verificados nessa etapa são inerentes a dados cadastrais, fundamentos legais, mapa de tempo, ficha financeira, assim como eventuais ocorrências de acumulação. Trata-se de verificações abrangentes, minuciosas e precisas e sem a necessidade de ação humana e, portanto, menos suscetível a falhas. As críticas aplicadas estão discriminadas no sistema, no Menu e-Pessoal, opção 'Crítica', que podem ser acessadas mediante concessão de perfil específico a servidores do TCU responsáveis pela análise.
Além das críticas automatizadas, há verificação humana adicional no caso de haver alertas do sistema ou informações não formatadas, como esclarecimentos do gestor ou do controle interno.  
As críticas também consideram os registros do Sistema Integrado de Administração de Recursos Humanos (Siape) . O Siape disponibiliza informações atualizadas sobre as parcelas que integram os proventos, diferentemente, portanto, do e-Pessoal, que informa as parcelas no momento do registro do ato. 
Essa confrontação com o Siape fornece uma visão atual e verdadeira da situação, o que permite descaracterizar irregularidades e inconsistências que, embora constantes do e-Pessoal, já foram corrigidas.
As verificações detectadas no ato encontram-se discriminadas na aba de pendências do ato no sistema e-Pessoal, bem como no espelho do ato contemplado por esta instrução.
Exame das Constatações
Ato: 44174/2019 - Inicial - Interessado: ANA REGINA GUEDES GONDIM - CPF: XXX.724.404-XX
Parecer do Controle Interno: considerar o ato Legal.
Constatações e análises: 
1.1.1. Houve o registro de pelo menos uma rubrica com 'Denominação para análise pelo TCU = Decisão judicial (10289 - DECISAO JUDICIAL N TRAN JUG AP (Decisão judicial - Outros) - R$ 399,83) .
Justificativa do Gestor de Pessoal: Não há. Verificação efetuada no âmbito do TCU.
Análise do Controle Interno:  Não há. Verificação efetuada no âmbito do TCU.
Análise da Equipe Técnica: Ilegal
Pagamento irregular de rubrica referente à Gratificação de Desempenho de Atividades Rodoviárias (GDAR) , extinta pelo art. 28, inciso III, da Lei 8.460/1992, que não foi corretamente absorvida mesmo após a implantação de novas estruturas remuneratórias na carreira dos interessados. Acerca da decisão judicial constante do anexo (Processo 0059167-89.2014.01.0000/DF) , esta Corte de Contas já se posicionou no sentido de que tal decisão não se constitui em obstáculo à supressão da GDAR, consoante assentado no Acórdão 4516/2019-TCU-Primeira Câmara, de relatoria do Ministro Bruno Dantas.
1.1.2. Houve o registro de pelo menos uma rubrica com 'Denominação para análise pelo TCU = Vantagem de caráter pessoal (82107 - VPNI ART.62-A LEI 8112/90 - AP (Vantagem de caráter pessoal - VPNI art. 62-A Lei 8.112/90) - R$ 98,07) .
Justificativa do Gestor de Pessoal: Não há. Verificação efetuada no âmbito do TCU.
Análise do Controle Interno:  Não há. Verificação efetuada no âmbito do TCU.
Análise da Equipe Técnica: Legal
       A concessão da vantagem de quintos ou décimos está em consonância com a jurisprudência deste Tribunal e os critérios das Leis 8.911/1994 e 9.624/1998 (os períodos anteriores a 8/4/1998 são suficientes para a incorporação da vantagem de quintos) . 
O quadro resumo de ocorrências e, quando for o caso, o detalhamento da norma legal e da jurisprudência para as inconsistências acima elencadas encontra-se no anexo II dessa instrução. 
Encaminhamento do ato: 
Considerar ILEGAL e recusar registro do ato inicial de Aposentadoria de ANA REGINA GUEDES GONDIM do quadro de pessoal do órgão/entidade Departamento Nacional de Infraestrutura de Transportes, com base nos arts. 71, inciso III, da Constituição Federal, 1º, inciso V, e 39, inciso II, da Lei 8.443/1992 e 260, § 1º, do Regimento Interno. 
Com fulcro no art. 262, caput, do Regimento Interno deste Tribunal, determinar ao órgão/entidade Departamento Nacional de Infraestrutura de Transportes que: 
informe o teor do acórdão que vier a ser prolatado, encaminhando ao TCU, no prazo de trinta dias, comprovante da data de ciência pelo interessado, nos termos do art. 4º, § 3º, da Resolução TCU 170/2004.
emita novo ato, livre da irregularidade ora apontada, em substituição ao ato de Aposentadoria de ANA REGINA GUEDES GONDIM, submetendo-o à nova apreciação por este Tribunal, na forma do artigo 260, caput, também do Regimento.
dispense a devolução dos valores indevidamente recebidos de boa-fé até a data da ciência do órgão/entidade Departamento Nacional de Infraestrutura de Transportes, do acórdão que vier a ser proferido, com base no Enunciado 106 da Súmula da Jurisprudência do TCU.
faça cessar todo e qualquer pagamento relativo ao ato impugnado de ANA REGINA GUEDES GONDIM, no prazo máximo de quinze dias, contados da ciência da decisão deste Tribunal, sob pena de ressarcimento das quantias pagas após essa data pelo responsável.
CONCLUSÃO
A abrangência e a profundidade das verificações levadas a efeito fundamentam convicção de que o ato 44174/2019 pode ser apreciado pela ilegalidade, em razão das irregularidades apontadas no item Exame das Constatações desta instrução, que representam afronta à legislação e à jurisprudência de referência
PROPOSTA DE ENCAMINHAMENTO
Ante o exposto, com fundamento no art. 71, inciso III, da Constituição Federal, no art. 1º, inciso V, e art. 39, incisos I e II, da Lei 8.443/1992, no art. 260 do Regimento Interno do Tribunal de Contas da União, propõe-se: 
Considerar ILEGAL e recusar registro do ato inicial de Aposentadoria de ANA REGINA GUEDES GONDIM do quadro de pessoal do órgão/entidade Departamento Nacional de Infraestrutura de Transportes, com base nos arts. 71, inciso III, da Constituição Federal, 1º, inciso V, e 39, inciso II, da Lei 8.443/1992 e 260, § 1º, do Regimento Interno.
Com fulcro no art. 262, caput, do Regimento Interno deste Tribunal, determinar ao órgão/entidade Departamento Nacional de Infraestrutura de Transportes que: 
emita novo ato, livre da irregularidade ora apontada, em substituição ao ato de Aposentadoria de ANA REGINA GUEDES GONDIM, submetendo-o à nova apreciação por este Tribunal, na forma do artigo 260, caput, também do Regimento.
informe o teor do acórdão que vier a ser prolatado, encaminhando ao TCU, no prazo de trinta dias, comprovante da data de ciência pelo interessado, nos termos do art. 4º, § 3º, da Resolução TCU 170/2004.
faça cessar todo e qualquer pagamento relativo ao ato impugnado de ANA REGINA GUEDES GONDIM, no prazo máximo de quinze dias, contados da ciência da decisão deste Tribunal, sob pena de ressarcimento das quantias pagas após essa data pelo responsável.
dispense a devolução dos valores indevidamente recebidos de boa-fé até a data da ciência do órgão/entidade Departamento Nacional de Infraestrutura de Transportes, do acórdão que vier a ser proferido, com base no Enunciado 106 da Súmula da Jurisprudência do TCU."
	É o relatório.

não há.

Procuradora-Geral Cristina Machado da Costa e Silva

APOSENTADORIA. PAGAMENTO IRREGULAR DE RUBRICA REFERENTE À GRATIFICAÇÃO DE DESEMPENHO DE ATIVIDADES RODOVIÁRIAS (GDAR). ILEGALIDADE E NEGATIVA DE REGISTRO. DETERMINAÇÕES.

APOSENTADORIA (APOS)

Secretaria de Fiscalização de Integridade de Atos e Pagamentos de Pessoal e de Benefícios Sociais (Sefip)

Examina-se ato inicial de aposentadoria de Ana Regina Guedes Gondim emitido pela Superintendência Regional do Departamento Nacional de Infraestrutura de Transportes no Estado de Pernambuco, submetido, para fins de registro, à apreciação do Tribunal, conforme previsto no art. 71, inciso III, da Constituição Federal.
2.	Conforme consignado no relatório precedente, a Secretaria de Fiscalização de Integridade de Atos e Pagamentos de Pessoal e de Benefícios Sociais - Sefip detectou o pagamento irregular de rubrica referente à Gratificação de Desempenho de Atividades Rodoviárias - GDAR.
3.	Apesar de ter sido extinta pelo art. 28, inciso III, da Lei 8.460/1992, por força judicial (peça 3, p. 7) , o pagamento daquela gratificação continuou a ser feito, em atendimento ao princípio da irredutibilidade remuneratória.
4.	Ocorre que, na linha da consolidada jurisprudência deste Tribunal, a exemplo dos Acórdão 4516/2019-TCU-Primeira Câmara e 1.313/2016 - 2ª Câmara, a GDAR não se incorpora indefinidamente aos vencimentos, mesmo que amparada por sentença judicial, pois tem natureza de manutenção do nível remuneratório. Dessa forma, a implantação de novas estruturas remuneratórias na carreira da interessada deveria ter absorvido a referida gratificação, o que não ocorreu e, por conseguinte, determina a ilegalidade do ato em exame.
	Ante o exposto, VOTO pela adoção da minuta de acórdão que submeto a este Colegiado.
TCU, Sala das Sessões, em 8 de março de 2022.
JORGE OLIVEIRA 
Relator